---
title: "Économétrie Financière"
author: "Corrigé — Fiche TP #1 (R)"
subtitle: "Données financières et faits stylisés sur données réelles"
format:
  html:
    toc: true
    toc-depth: 2
    code-fold: false
    embed-resources: true
---

```{r}
#| label: setup
#| include: false
knitr::opts_chunk$set(
  echo = TRUE,
  warning = FALSE,
  message = FALSE,
  fig.align = "center",
  fig.width = 10,
  fig.height = 6,
  cache = TRUE
)
```

```{r}
#| label: packages
library(quantmod)
library(moments)
library(tseries)
```

# Exercice 1 — Prix, rendements simples et log-rendements

## (a) Import des prix

```{r}
#| label: donnees
FCHI <- getSymbols("^FCHI", from = "2018-01-01", to = "2023-12-31",
                    src = "yahoo", auto.assign = FALSE)
cac_prices <- Cl(FCHI)
```

## (b) Rendements simples et log-rendements

```{r}
#| label: rendements
cac_simple <- dailyReturn(cac_prices, type = "arithmetic") * 100
cac_log    <- dailyReturn(cac_prices, type = "log") * 100
names(cac_simple) <- "simple"
names(cac_log)    <- "log"

par(mfrow = c(1,1), mar = c(4,4,2,1))
plot(cac_log, main = "CAC40 — rendement simple vs log-rendement (%)",
     col = "darkred", lwd = 1)
lines(cac_simple, col = "steelblue", lwd = 1, lty = 2)
legend("topright", legend = c("Log-rendement", "Rendement simple"),
       col = c("darkred", "steelblue"), lty = c(1,2), cex = 0.8)
```

Les deux courbes sont quasiment superposées — visuellement
indissociables l'une de l'autre en dehors des jours de très forte
variation.

## (c) Écart maximal entre les deux définitions

```{r}
#| label: ecart-max
ecart <- abs(as.numeric(cac_simple) - as.numeric(cac_log))
i_max <- which.max(ecart)
data.frame(
  Date = index(cac_log)[i_max],
  Rendement_simple = as.numeric(cac_simple)[i_max],
  Log_rendement    = as.numeric(cac_log)[i_max],
  Ecart            = ecart[i_max]
)
```

L'écart maximal survient un jour de variation extrême (souvent un jour
de krach ou de forte hausse, mars 2020 dans cet échantillon) : c'est
exactement ce que prédit l'approximation $R_t \simeq \tilde R_t$ du
cours — elle n'est bonne que pour $\tilde R_t$ proche de zéro, et se
dégrade quand le rendement journalier devient grand en valeur absolue.

---

# Exercice 2 — Prix vs rendements : stationnarité visuelle

```{r}
#| label: prix-vs-rendements
#| fig-width: 12
#| fig-height: 8
par(mfrow = c(2,1), mar = c(4,4,2,1))
plot(cac_prices, main = "CAC40 — Prix de clôture (non stationnaire)",
     col = "navy", lwd = 1.5)
grid()
plot(cac_log, main = "CAC40 — Log-rendements journaliers (stationnaire)",
     col = "darkred", lwd = 1)
abline(h = 0, lty = 2, col = "gray")
grid()
```

Le prix affiche une tendance de long terme et des ruptures de niveau
franches (2020, 2022) : moyenne clairement non constante dans le temps.
Le rendement, lui, oscille visuellement autour d'un niveau stable proche
de zéro — cohérent avec le **fait stylisé 1** (stationnarité des
rendements, non-stationnarité des prix).

---

# Exercice 3 — Statistiques descriptives et test de normalité

## (a)-(b) Statistiques descriptives

```{r}
#| label: stats-descriptives
returns_vec <- as.numeric(na.omit(cac_log))
T_obs <- length(returns_vec)

stats_df <- data.frame(
  Statistique = c("Moyenne", "Écart-type", "Asymétrie", "Kurtosis",
                  "Minimum", "Maximum"),
  Valeur = c(
    mean(returns_vec), sd(returns_vec),
    skewness(returns_vec), kurtosis(returns_vec),
    min(returns_vec), max(returns_vec)
  )
)
print(stats_df, digits = 4)
```

La kurtosis empirique est nettement supérieure à 3 : la distribution est
**leptokurtique**, conformément au fait stylisé 3.

## (c) Tests formels

```{r}
#| label: test-kurtosis-manuel
K_hat <- kurtosis(returns_vec)
stat_K <- (K_hat - 3) / sqrt(24 / T_obs)
c(statistique = stat_K, valeur_critique_5pc = qnorm(0.95))
```

```{r}
#| label: jarque-bera
jarque.bera.test(returns_vec)
```

Le test manuel sur la kurtosis et le test de Jarque-Bera rejettent tous
les deux la normalité, dans le même sens : les rendements ne sont pas
gaussiens.

## (d) Histogramme et QQ-plot

```{r}
#| label: histogramme-qqplot
#| fig-width: 12
par(mfrow = c(1,2), mar = c(4,4,2,1))
hist(returns_vec, breaks = 50, freq = FALSE, col = "lightblue",
     main = "Distribution des rendements", xlab = "Rendements (%)")
curve(dnorm(x, mean(returns_vec), sd(returns_vec)), add = TRUE,
      col = "red", lwd = 2)
qqnorm(returns_vec, main = "QQ-plot vs normale")
qqline(returns_vec, col = "red", lwd = 2)
```

Le QQ-plot s'écarte nettement de la droite dans les deux queues :
signature typique des queues épaisses (fait stylisé 3).

---

# Exercice 4 — Absence d'autocorrélation des rendements

```{r}
#| label: acf-pacf-rendements
#| fig-width: 12
par(mfrow = c(1,2), mar = c(4,4,2,1))
acf(returns_vec, lag.max = 20, main = "ACF des rendements")
pacf(returns_vec, lag.max = 20, main = "PACF des rendements")
```

```{r}
#| label: ljung-box-rendements
Box.test(returns_vec, lag = 10, type = "Ljung-Box")
```

Le test de Ljung-Box ne rejette généralement pas $H_0$ (ou marginalement) :
peu ou pas d'autocorrélation linéaire des rendements — fait stylisé 2.
Cela ne signifie pas que les rendements sont indépendants, comme le
montre l'exercice suivant.

---

# Exercice 5 — Clustering de volatilité et effet ARCH

```{r}
#| label: clustering-volatilite
#| fig-width: 12
squared_returns <- returns_vec^2
par(mfrow = c(2,1), mar = c(3,4,2,1))
plot(returns_vec, type = "l", col = "darkblue",
     main = "Rendements journaliers du CAC40")
plot(squared_returns, type = "l", col = "darkred",
     main = "Rendements au carré (clustering de volatilité)")
```

```{r}
#| label: acf-carre-ljungbox
#| fig-width: 8
acf(squared_returns, lag.max = 20, main = "ACF des rendements au carré")
Box.test(squared_returns, lag = 10, type = "Ljung-Box")
```

Contrairement aux rendements, les rendements **au carré** présentent une
autocorrélation fortement significative (rejet net de $H_0$) : c'est
l'**effet ARCH** (fait stylisé 7), modélisé explicitement au
**chapitre 3**.

---

# Exercice 6 — Asymétrie et effet de levier (aperçu)

```{r}
#| label: sous-periodes
dates <- index(cac_log)
periode_crise <- dates >= as.Date("2020-02-15") & dates <= as.Date("2020-05-15")

c(
  ecart_type_calme = sd(returns_vec[!periode_crise]),
  ecart_type_crise = sd(returns_vec[periode_crise])
)
```

```{r}
#| label: correlation-levier
r_t   <- returns_vec[1:(T_obs-1)]
vol_t1 <- returns_vec[2:T_obs]^2
cor(r_t, vol_t1)
```

L'écart-type est nettement plus élevé sur la sous-période de crise, et
la corrélation entre le rendement du jour et le carré du rendement du
lendemain est **négative** : un rendement négatif aujourd'hui tend à
être suivi d'une volatilité plus élevée demain, plus qu'un rendement
positif de même ampleur — signature de l'**effet de levier** (fait
stylisé 8), formalisée au chapitre 3 par les modèles EGARCH et
GJR-GARCH.

---

# Exercice 7 — Sur votre propre actif

```{r}
#| label: autre-actif
#| eval: false
# Remplacer le symbole par l'actif de votre choix, puis reprendre
# les exercices 3 à 5 à l'identique.
AUTRE <- getSymbols("AAPL", from = "2018-01-01", to = "2023-12-31",
                     src = "yahoo", auto.assign = FALSE)
autre_returns <- dailyReturn(Cl(AUTRE), type = "log") * 100
```

::: {.notes}
Code à réutiliser directement, avec le symbole de son choix, pour la
partie descriptive du projet.
:::
