---
title: "Économétrie Financière"
author: "Corrigé — Fiche TP #2 (R)"
subtitle: "Identification et estimation d'un ARMA sur données réelles"
format:
  html:
    toc: true
    toc-depth: 2
    code-fold: false
    embed-resources: true
---

```{r}
#| label: setup
#| include: false
knitr::opts_chunk$set(
  echo = TRUE,
  warning = FALSE,
  message = FALSE,
  fig.align = "center",
  fig.width = 10,
  fig.height = 6,
  cache = TRUE
)
```

```{r}
#| label: packages
library(quantmod)
library(forecast)
library(tseries)
library(lmtest)
library(FinTS)
```

# Exercice 1 — Stationnarité : prix vs rendements

## (a) Import et rendements

```{r}
#| label: donnees
AAPL <- getSymbols("AAPL", from = "2018-12-01", to = "2020-12-01",
                    src = "yahoo", auto.assign = FALSE)
aapl_prices <- Ad(AAPL)
aapl_returns <- na.omit(diff(log(aapl_prices)) * 100)
names(aapl_returns) <- "AAPL"
```

## (b)-(c) Tests de stationnarité

```{r}
#| label: kpss-adf
kpss.test(as.numeric(aapl_prices))
kpss.test(as.numeric(aapl_returns))
adf.test(as.numeric(aapl_returns))
```

Sur les prix, le test KPSS ($H_0$ : stationnarité) est **rejeté** —
non-stationnarité. Sur les rendements, il n'est généralement **pas**
rejeté. Le test ADF sur les rendements ($H_0$ : racine unitaire) est,
lui, **rejeté** — cohérent : les deux tests, malgré des hypothèses
nulles opposées, concluent tous deux à la stationnarité des rendements.

---

# Exercice 2 — Identification visuelle

```{r}
#| label: acf-pacf
par(mfrow = c(1,2), mar = c(4,4,2,1))
acf(as.numeric(aapl_returns), lag.max = 20, main = "ACF des rendements")
pacf(as.numeric(aapl_returns), lag.max = 20, main = "PACF des rendements")
```

Sur des rendements journaliers, l'ACF et la PACF sont en général toutes
deux proches de zéro dès le premier retard, avec au plus un ou deux
coefficients isolés significatifs (souvent au retard 1) : cela oriente
vers un ordre très faible — AR(1), MA(1), voire un bruit blanc pur —
plutôt qu'un ARMA riche.

---

# Exercice 3 — Estimation

## (a) AR(1)

```{r}
#| label: ar1
ar1_fit <- arima(aapl_returns, order = c(1, 0, 0))
coeftest(ar1_fit)
```

## (b) Sélection automatique

```{r}
#| label: auto-arima
auto_fit <- auto.arima(aapl_returns)
auto_fit
```

## (c) Comparaison AIC

```{r}
#| label: comparaison-aic
c(AR1 = AIC(ar1_fit), Auto = AIC(auto_fit))
```

Le modèle retenu par `auto.arima` a en général un AIC légèrement
meilleur (ou équivalent) à celui de l'AR(1) — sur des rendements
journaliers, l'ordre sélectionné automatiquement est souvent très bas
(AR(1), voire ARMA(0,0)), cohérent avec l'exercice 2.

---

# Exercice 4 — Diagnostic du modèle retenu

```{r}
#| label: residus
res <- residuals(auto_fit)
```

## (b) Normalité

```{r}
#| label: normalite
#| fig-width: 6
qqnorm(as.numeric(res)); qqline(as.numeric(res), col = "red")
jarque.bera.test(as.numeric(res))
```

## (c) Autocorrélation résiduelle

```{r}
#| label: ljung-box-residus
Box.test(res, lag = 1,  type = "Ljung-Box")
Box.test(res, lag = 6,  type = "Ljung-Box")
Box.test(res, lag = 12, type = "Ljung-Box")
```

## (d) Hétéroscédasticité (test de White simplifié)

```{r}
#| label: white-test
y_lag <- as.numeric(lag(aapl_returns))[-1]
res2  <- as.numeric(res^2)[-1]
aux   <- lm(res2 ~ y_lag + I(y_lag^2))
white_stat <- summary(aux)$r.squared * length(res2)
c(statistique = white_stat, p_valeur = 1 - pchisq(white_stat, df = 2))
```

## (e) Bilan

La normalité des résidus est en général rejetée (queues épaisses,
fait stylisé 3 du chapitre 1), l'autocorrélation résiduelle est
généralement absente, mais le test de White rejette fréquemment
l'homoscédasticité : le modèle est congruent sur la moyenne, mais pas
sur la variance.

---

# Exercice 5 — Effet ARCH résiduel

```{r}
#| label: clustering-residus
#| fig-width: 10
plot(as.numeric(res)^2, type = "l", col = "darkred",
     main = "Résidus au carré — clustering de volatilité ?")
```

```{r}
#| label: arch-test
ArchTest(res, lags = 1)
ArchTest(res, lags = 6)
ArchTest(res, lags = 12)
```

Le test d'Engle rejette presque systématiquement $H_0$ à tous les
ordres testés : conclusion cohérente avec le test de White (4d) et le
clustering visuel — la variance conditionnelle des résidus **n'est pas
constante**. C'est exactement le problème traité au **chapitre 3**
(modèles ARCH/GARCH).

---

# Exercice 6 — Sur votre propre actif

```{r}
#| label: autre-actif
#| eval: false
AUTRE <- getSymbols("^FCHI", from = "2018-12-01", to = "2020-12-01",
                     src = "yahoo", auto.assign = FALSE)
autre_returns <- na.omit(diff(log(Cl(AUTRE))) * 100)
auto.arima(autre_returns)
```

::: {.notes}
Code à réutiliser directement pour la partie « modélisation ARMA » du
projet, avant de passer à l'estimation GARCH (TP3).
:::
