---
title: "Économétrie Financière"
author: "Corrigé — Fiche TP #3 (R)"
subtitle: "Estimation de modèles ARCH/GARCH sur données réelles"
format:
  html:
    toc: true
    toc-depth: 2
    code-fold: false
    embed-resources: true
---

```{r}
#| label: setup
#| include: false
knitr::opts_chunk$set(
  echo = TRUE,
  warning = FALSE,
  message = FALSE,
  fig.align = "center",
  fig.width = 10,
  fig.height = 6,
  cache = TRUE
)
```

```{r}
#| label: packages
library(quantmod)
library(tidyverse)
library(rugarch)
library(FinTS)
library(moments)
library(gridExtra)
library(reshape2)
library(tseries)
library(ggplot2)
```

# Exercice 1 — Les données parlent-elles déjà d'elles-mêmes ?

## (a) Import et rendements

```{r}
#| label: donnees
FCHI <- getSymbols("^FCHI", from = "2018-01-01", to = "2023-12-31",
                    src = "yahoo", auto.assign = FALSE)
cac_prices <- Cl(FCHI)

cac_returns <- dailyReturn(cac_prices, type = "log") * 100
names(cac_returns) <- "CAC40"
cac_returns <- na.omit(cac_returns)
```

## (b) Prix et rendements

```{r}
#| label: graph-prix-rendements
#| fig-width: 12
#| fig-height: 8
par(mfrow = c(2,1), mar = c(4,4,2,1))
plot(cac_prices, main = "CAC40 - Prix de clôture", col = "navy", lwd = 1.5)
grid()
plot(cac_returns, main = "CAC40 - Rendements journaliers (%)", col = "darkred", lwd = 1.5)
abline(h = 0, lty = 2, col = "gray")
grid()
```

L'amplitude des rendements n'est pas constante dans le temps : de longues
plages calmes alternent avec des plages agitées (2020 en particulier) —
c'est le *clustering* de volatilité annoncé au chapitre 3.

## (c) Statistiques descriptives et normalité

```{r}
#| label: stats-descriptives
stats_df <- data.frame(
  Statistique = c("Moyenne", "Écart-type", "Asymétrie", "Kurtosis",
                  "Minimum", "Maximum", "Jarque-Bera", "p-valeur"),
  Valeur = c(
    round(mean(cac_returns), 4),
    round(sd(cac_returns), 4),
    round(skewness(cac_returns), 4),
    round(kurtosis(cac_returns), 4),
    round(min(cac_returns), 4),
    round(max(cac_returns), 4),
    round(jarque.bera.test(cac_returns)$statistic, 4),
    round(jarque.bera.test(cac_returns)$p.value, 4)
  )
)
knitr::kable(stats_df, caption = "Statistiques descriptives des rendements CAC40")
```

Kurtosis très supérieure à 3 (distribution leptokurtique), et la
p-valeur du test de Jarque-Bera rejette la normalité au seuil usuel.

## (d) ACF / PACF, rendements et rendements au carré

```{r}
#| label: acf-plots
#| fig-width: 12
#| fig-height: 10
par(mfrow = c(2,2), mar = c(4,4,2,1))
acf(cac_returns, lag.max = 20, main = "ACF - Rendements CAC40")
pacf(cac_returns, lag.max = 20, main = "PACF - Rendements CAC40")
acf(cac_returns^2, lag.max = 20, main = "ACF - Rendements carrés")
pacf(cac_returns^2, lag.max = 20, main = "PACF - Rendements carrés")
```

Les rendements sont quasiment non autocorrélés (marché efficient), mais
les rendements **au carré** montrent des autocorrélations nettement
significatives : c'est la signature d'un effet ARCH, prévisible depuis
le chapitre 3.

---

# Exercice 2 — Tester l'effet ARCH

```{r}
#| label: lb-test
Box.test(cac_returns^2, lag = 12, type = "Ljung-Box")
```

```{r}
#| label: arch-test
ArchTest(cac_returns, lags = 12)
```

Les deux tests rejettent l'hypothèse nulle (homoscédasticité
conditionnelle) — ce n'est pas surprenant : ce sont deux façons de
détecter la même chose (le test d'Engle est construit sur la même
régression auxiliaire que le test de Ljung-Box appliqué aux carrés, voir
chapitre 3).

---

# Exercice 3 — Spécifier et estimer

```{r}
#| label: arch-estimation
spec_arch <- ugarchspec(
  variance.model = list(model = "sGARCH", garchOrder = c(1,0)),
  mean.model = list(armaOrder = c(0,0), include.mean = TRUE),
  distribution.model = "norm"
)
fit_arch <- ugarchfit(spec_arch, data = cac_returns, solver = "hybrid")
```

```{r}
#| label: garch-estimation
spec_garch <- ugarchspec(
  variance.model = list(model = "sGARCH", garchOrder = c(1,1)),
  mean.model = list(armaOrder = c(0,0), include.mean = TRUE),
  distribution.model = "norm"
)
fit_garch <- ugarchfit(spec_garch, data = cac_returns, solver = "hybrid")

coef_garch <- coef(fit_garch)
alpha <- coef_garch["alpha1"]; beta <- coef_garch["beta1"]
cat("Alpha :", round(alpha, 4), " Beta :", round(beta, 4),
    " Persistance (alpha+beta) :", round(alpha + beta, 4), "\n")
```

```{r}
#| label: gjr-estimation
spec_gjr <- ugarchspec(
  variance.model = list(model = "gjrGARCH", garchOrder = c(1,1)),
  mean.model = list(armaOrder = c(0,0), include.mean = TRUE),
  distribution.model = "norm"
)
fit_gjr <- ugarchfit(spec_gjr, data = cac_returns, solver = "hybrid")
```

```{r}
#| label: egarch-estimation
spec_egarch <- ugarchspec(
  variance.model = list(model = "eGARCH", garchOrder = c(1,1)),
  mean.model = list(armaOrder = c(0,0), include.mean = TRUE),
  distribution.model = "norm"
)
fit_egarch <- ugarchfit(spec_egarch, data = cac_returns, solver = "hybrid")
```

La persistance $\widehat\alpha_1+\widehat\beta_1$ du GARCH(1,1) est
proche de 1 (persistance élevée, demi-vie de plusieurs semaines — cf.
TD3, exercice 3) : cohérent avec l'alternance de longues phases calmes
et agitées observée à l'exercice 1(b).

---

# Exercice 4 — Choisir un modèle

## (a) Comparaison AIC/BIC

```{r}
#| label: model-comparison
comparison <- data.frame(
  Modèle = c("ARCH(1)", "GARCH(1,1)", "GJR-GARCH(1,1)", "EGARCH(1,1)"),
  AIC = c(infocriteria(fit_arch)[1], infocriteria(fit_garch)[1],
          infocriteria(fit_gjr)[1], infocriteria(fit_egarch)[1]),
  BIC = c(infocriteria(fit_arch)[2], infocriteria(fit_garch)[2],
          infocriteria(fit_gjr)[2], infocriteria(fit_egarch)[2]),
  LogLik = c(infocriteria(fit_arch)[5], infocriteria(fit_garch)[5],
             infocriteria(fit_gjr)[5], infocriteria(fit_egarch)[5])
)
knitr::kable(comparison, caption = "Comparaison des modèles", digits = 4)
```

Le modèle à retenir est celui dont l'AIC (ou le BIC) est le plus faible
— généralement un des deux modèles asymétriques sur ce type de données.

## (b) Diagnostic des résidus

```{r}
#| label: residuals-tests
#| fig-width: 12
#| fig-height: 8
residus <- residuals(fit_garch, standardize = TRUE)

par(mfrow = c(2,2), mar = c(4,4,2,1))
acf(residus, main = "ACF - Résidus standardisés")
acf(residus^2, main = "ACF - Résidus² standardisés")
qqnorm(residus, main = "QQ-plot vs normale"); qqline(residus, col = "red")
hist(residus, breaks = 30, main = "Histogramme des résidus",
     col = "lightblue", freq = FALSE)
lines(seq(-4,4,0.1), dnorm(seq(-4,4,0.1)), col = "red", lwd = 2)

Box.test(residus, lag = 12, type = "Ljung-Box")
Box.test(residus^2, lag = 12, type = "Ljung-Box")
```

Un modèle correctement spécifié laisse des résidus standardisés sans
autocorrélation résiduelle (ni sur les résidus, ni sur leurs carrés) —
p-values des tests de Ljung-Box au-dessus de 5 %.

## (c) Significativité de l'asymétrie

```{r}
#| label: asymetrie
coef_gjr <- coef(fit_gjr)
coef_egarch <- coef(fit_egarch)
cat("GJR — gamma1 :", round(coef_gjr["gamma1"], 4), "\n")
cat("EGARCH — gamma1 :", round(coef_egarch["gamma1"], 4), "\n")
```

Consultez `show(fit_gjr)` / `show(fit_egarch)` pour les écarts-types et
p-values associés à ces coefficients. Un $\gamma_1$ positif et
significatif (GJR) ou négatif et significatif (EGARCH, autre convention
de signe) confirme un effet de levier.

---

# Exercice 5 — Visualiser et prévoir la volatilité

```{r}
#| label: volatility-plots
#| fig-width: 12
#| fig-height: 8
vol_df <- data.frame(
  Date = index(cac_returns),
  ARCH = as.numeric(sigma(fit_arch)),
  GARCH = as.numeric(sigma(fit_garch)),
  GJR = as.numeric(sigma(fit_gjr)),
  EGARCH = as.numeric(sigma(fit_egarch))
)
vol_melt <- melt(vol_df, id.vars = "Date",
                  variable.name = "Modèle", value.name = "Volatilité")
ggplot(vol_melt, aes(x = Date, y = Volatilité, color = Modèle)) +
  geom_line() + theme_minimal() +
  labs(title = "Volatilité conditionnelle estimée - CAC40", x = "", y = "Volatilité (%)") +
  theme(legend.position = "bottom")
```

```{r}
#| label: volatility-covid
#| fig-width: 12
#| fig-height: 6
vol_covid <- vol_df |> filter(Date >= "2020-01-01" & Date <= "2020-06-30")
vol_covid_melt <- melt(vol_covid, id.vars = "Date",
                        variable.name = "Modèle", value.name = "Volatilité")
ggplot(vol_covid_melt, aes(x = Date, y = Volatilité, color = Modèle)) +
  geom_line(linewidth = 1) + theme_minimal() +
  labs(title = "Volatilité pendant la crise COVID (2020)", x = "", y = "Volatilité (%)") +
  theme(legend.position = "bottom")
```

Les modèles divergent nettement plus en période de crise : les
spécifications asymétriques réagissent plus vite à la chute des
marchés de mars 2020.

```{r}
#| label: forecast
#| fig-width: 12
#| fig-height: 6
garch_forecast <- ugarchforecast(fit_garch, n.ahead = 20)
plot(garch_forecast, which = 3)
```

La prévision converge vers la variance non conditionnelle
$\widehat\alpha_0/(1-\widehat\alpha_1-\widehat\beta_1)$ — cf. TD3,
exercice 3 — d'autant plus lentement que la persistance est proche de 1.

---

# Exercice 6 — Value-at-Risk et backtesting

```{r}
#| label: var-calculation
#| fig-width: 12
#| fig-height: 6
alpha_var <- 0.05
q_norm <- qnorm(alpha_var)

var_df <- data.frame(
  Date = index(cac_returns),
  Rendements = as.numeric(cac_returns),
  VaR = as.numeric(fitted(fit_garch) + sigma(fit_garch) * q_norm)
)

ggplot(var_df, aes(x = Date)) +
  geom_line(aes(y = Rendements), color = "gray50", alpha = 0.7) +
  geom_line(aes(y = VaR), color = "red", linewidth = 1) +
  theme_minimal() +
  labs(title = "VaR 95% - GARCH(1,1), résidus normaux", x = "", y = "Rendements / VaR") +
  geom_hline(yintercept = 0, linetype = "dashed")
```

```{r}
#| label: backtesting
exceedances <- sum(var_df$Rendements < var_df$VaR, na.rm = TRUE)
total <- nrow(var_df)
exceed_rate <- exceedances / total
z_kupiec <- (exceed_rate - alpha_var) / sqrt(alpha_var * (1 - alpha_var) / total)
p_kupiec <- 2 * pnorm(-abs(z_kupiec))

cat("Excès :", exceedances, "/", total,
    " (", round(exceed_rate * 100, 2), "% observé vs", alpha_var * 100, "% théorique)\n")
cat("Kupiec z =", round(z_kupiec, 4), " p =", round(p_kupiec, 4), "\n")
```

Si $p > 0{,}05$ : non-rejet, le modèle est bien calibré. Sinon, il
sous-estime ou surestime le risque.

```{r}
#| label: var-student
spec_garch_std <- ugarchspec(
  variance.model = list(model = "sGARCH", garchOrder = c(1,1)),
  mean.model = list(armaOrder = c(0,0), include.mean = TRUE),
  distribution.model = "std"
)
fit_garch_std <- ugarchfit(spec_garch_std, data = cac_returns, solver = "hybrid")

q_std <- qdist("std", p = alpha_var, shape = coef(fit_garch_std)["shape"])
var_std <- fitted(fit_garch_std) + sigma(fit_garch_std) * q_std
exceed_std <- sum(as.numeric(cac_returns) < as.numeric(var_std), na.rm = TRUE)

cat("Excès (Student) :", exceed_std, "/", total,
    " (", round(exceed_std / total * 100, 2), "% )\n")
```

La distribution de Student, à queues plus épaisses que la normale,
produit en général un taux de violations plus proche du taux théorique
que la version gaussienne — cohérent avec la leptokurticité observée à
l'exercice 1(c) et la discussion de fin de chapitre 3.

---

# Exercice 7 — Sur votre propre actif

Reprendre les blocs de code des exercices 3 et 4 en remplaçant
`"^FCHI"` par le symbole souhaité (`getSymbols`) : `"AAPL"`, `"^GSPC"`,
`"BTC-USD"`, etc. Le squelette (import → rendements → test ARCH →
estimation → comparaison AIC/BIC) ne change pas — c'est directement
réutilisable pour le projet.

---

# Synthèse

1. Les rendements financiers ont des queues épaisses et un effet ARCH.
2. Les modèles GARCH capturent le regroupement de volatilité.
3. GJR et EGARCH modélisent l'asymétrie (effet de levier).
4. La validation passe par l'analyse des résidus standardisés.
5. La VaR se calcule dynamiquement à partir d'un GARCH ; son
   backtesting (Kupiec) évalue la qualité de calibration.

**Pour aller plus loin** : GARCH multivarié (DCC — chapitre 4 et
`03-TP/TP4-mgarch.qmd`), modèles à mémoire longue (FIGARCH),
volatilité réalisée.
