---
title: "Économétrie Financière"
author: "Corrigé — Fiche TP #4 (R)"
subtitle: "Estimation d'un DCC-GARCH sur un petit portefeuille"
format:
  html:
    toc: true
    toc-depth: 2
    code-fold: false
    embed-resources: true
---

```{r}
#| label: setup
#| include: false
knitr::opts_chunk$set(
  echo = TRUE,
  warning = FALSE,
  message = FALSE,
  fig.align = "center",
  fig.width = 10,
  fig.height = 6,
  cache = TRUE
)
```

```{r}
#| label: packages
library(quantmod)
library(rugarch)
library(rmgarch)
```

# Exercice 1 — Constituer et décrire le portefeuille

## (a)-(b) Import et alignement

```{r}
#| label: donnees
tickers <- c("^FCHI", "^GDAXI", "^GSPC")
getSymbols(tickers, from = "2018-01-01", to = "2023-12-31", src = "yahoo")

prices <- merge(Cl(FCHI), Cl(GDAXI), Cl(GSPC))
prices <- na.omit(prices)
returns <- na.omit(diff(log(prices)) * 100)
colnames(returns) <- c("CAC40", "DAX", "SP500")
```

## (c) Corrélations non conditionnelles

```{r}
#| label: correlations-non-cond
cor(returns)

periode_crise <- index(returns) >= as.Date("2020-02-15") & index(returns) <= as.Date("2020-05-15")
cor(returns[periode_crise, ])
cor(returns[!periode_crise, ])
```

Les corrélations sont généralement plus élevées pendant la période de
crise que sur le reste de l'échantillon — premier indice, avant même
d'estimer un modèle, que l'hypothèse CCC (corrélation constante) est
discutable.

---

# Exercice 2 — Spécifier les GARCH univariés (étape 1)

```{r}
#| label: specs-univariees
uspec <- ugarchspec(
  variance.model = list(model = "sGARCH", garchOrder = c(1, 1)),
  mean.model = list(armaOrder = c(0, 0), include.mean = TRUE),
  distribution.model = "norm"
)
mspec <- multispec(replicate(ncol(returns), uspec))
```

**(c)** Cette étape correspond à $Q1L_T(\theta_V)$ dans la
décomposition vue en cours : en l'absence de terme de contagion entre
les variances, elle revient à estimer $N$ GARCH univariés
**indépendants**, exactement comme au chapitre 3 / TP3.

---

# Exercice 3 — Spécifier et estimer le DCC (étape 2)

```{r}
#| label: dcc-spec-fit
dcc_spec <- dccspec(uspec = mspec, dccOrder = c(1, 1), distribution = "mvnorm")
dcc_fit  <- dccfit(dcc_spec, data = returns)
dcc_fit
```

```{r}
#| label: dcc-coefs
coefs <- coef(dcc_fit)
theta1 <- coefs["[Joint]dcca1"]
theta2 <- coefs["[Joint]dccb1"]
c(theta1 = theta1, theta2 = theta2, persistance = theta1 + theta2)
```

La persistance $\widehat\theta_1+\widehat\theta_2$ est en général très
proche de 1 (forte inertie), avec $\widehat\theta_2 \gg \widehat\theta_1$ :
les corrélations sont **dynamiques** mais évoluent lentement, loin d'un
CCC ($\theta_1=\theta_2=0$).

---

# Exercice 4 — Extraire et visualiser les corrélations dynamiques

```{r}
#| label: correlations-dynamiques
#| fig-width: 10
R_t <- rcor(dcc_fit)
rho_cac_dax <- R_t["CAC40", "DAX", ]

plot(index(returns), rho_cac_dax, type = "l", col = "darkblue",
     main = "Corrélation conditionnelle CAC40-DAX", xlab = "", ylab = expression(rho[t]))
grid()
```

```{r}
#| label: correlation-crise-vs-calme
mean(rho_cac_dax[periode_crise])
mean(rho_cac_dax[!periode_crise])
```

La corrélation conditionnelle estimée est nettement plus élevée en
période de crise qu'en période calme — cohérent avec l'intuition de
l'ADCC (corrélations plus fortes en marché baissier), même si le modèle
symétrique estimé ici ne l'impose pas explicitement : le DCC symétrique
capture déjà une partie de cet effet via sa dynamique standard.

---

# Exercice 5 — Tester CCC contre DCC

```{r}
#| label: ccc-vs-dcc
ccc_spec <- dccspec(uspec = mspec, dccOrder = c(0, 0), distribution = "mvnorm")
ccc_fit  <- dccfit(ccc_spec, data = returns)

c(logLik_CCC = as.numeric(likelihood(ccc_fit)),
  logLik_DCC = as.numeric(likelihood(dcc_fit)))
```

Le DCC affiche presque toujours une log-vraisemblance supérieure à
celle du CCC. La différence, doublée et comparée à un $\chi^2(2)$ (deux
paramètres additionnels, $\theta_1,\theta_2$), permet de trancher
formellement — c'est le test emboîté $H_0:\theta_1=\theta_2=0$ du TD4
(exercice 4) appliqué concrètement.

---

# Exercice 6 — Application : volatilité et corrélation d'un portefeuille

```{r}
#| label: volatilite-portefeuille
#| fig-width: 10
w <- rep(1 / ncol(returns), ncol(returns))

H_t <- rcov(dcc_fit)  # array T x N x N (matrices de covariance conditionnelle)
sigma2_p <- apply(H_t, 3, function(H) as.numeric(t(w) %*% H %*% w))
sigma_p <- sqrt(sigma2_p)

vol_individuelles <- sapply(1:ncol(returns), function(i) sqrt(H_t[i, i, ]))
vol_moyenne_simple <- rowMeans(vol_individuelles)

plot(index(returns), sigma_p, type = "l", col = "darkred",
     main = "Volatilité du portefeuille (DCC) vs moyenne simple des volatilités",
     xlab = "", ylab = "Écart-type (%)")
lines(index(returns), vol_moyenne_simple, col = "steelblue", lty = 2)
legend("topright", legend = c("Portefeuille (DCC)", "Moyenne simple des volatilités"),
       col = c("darkred", "steelblue"), lty = c(1, 2))
```

La volatilité du portefeuille est presque toujours **inférieure** à la
moyenne simple des volatilités individuelles — effet de diversification
directement lié aux corrélations $<1$ capturées par $\mathbf H_t$.

```{r}
#| label: var-portefeuille
returns_p <- as.numeric(returns %*% w)
VaR95_p <- mean(returns_p) + sigma_p * qnorm(0.05)
violations <- returns_p < VaR95_p
mean(violations)  # à comparer au taux théorique de 5 %
```

```{r}
#| label: kupiec-portefeuille
kupiec_test <- function(violations, alpha = 0.05) {
  T_obs <- length(violations)
  N <- sum(violations)
  pi_hat <- N / T_obs
  logL0 <- (T_obs - N) * log(1 - alpha) + N * log(alpha)
  logL1 <- (T_obs - N) * log(1 - pi_hat) + N * log(pi_hat)
  LR_uc <- -2 * (logL0 - logL1)
  p_value <- 1 - pchisq(LR_uc, df = 1)
  list(T = T_obs, N = N, pi_hat = pi_hat, LR_uc = LR_uc, p_value = p_value)
}

kupiec_test(violations, alpha = 0.05)
```

Comme au TD4 (exercice 6) : $LR_{uc}$ est comparé à $\chi^2_{1,95\%}=3{,}841$.
Sur un portefeuille diversifié, le taux de violation observé est souvent
plus proche du taux théorique que sur un actif unique (TP3) — la
diversification réduit aussi les épisodes de sous-couverture du risque.

::: {.notes}
Code à adapter avec les pondérations et les actifs réellement choisis
pour la partie "portefeuille" du projet.
:::
